【裁判字號】    99,訴,95
【裁判日期】    990311
【裁判案由】    侵權行為損害賠償
【裁判全文】
臺灣臺北地方法院民事判決                99年度訴字第95號
原      告  恆康生技醫藥股份有限公司
法定代理人  乙○○
訴訟代理人  洪紹恒律師
複代理人    卓家立律師
訴訟代理人  李珮瑄律師
            陳彥蓁律師
被      告  丙○○
被      告  鶴騰股份有限公司
法定代理人  甲○○
訴訟代理人  劉思吟律師
            黃旭田律師
上列當事人間侵權行為損害賠償事件，本院於九十九年二月八日
言詞辯論終結，判決如下：
    主  文
被告丙○○應給付原告新台幣伍佰零柒萬貳仟陸佰伍拾玖元，及
自98年4月1日起至清償日止，按週年利率5%計算之利息。
原告其餘之訴駁回。
訴訟費用由被告丙○○負擔。
本判決第一項於原告願新台幣壹佰柒拾萬元或同面額之華南商業
銀行忠興分行無記名可轉讓定期存單為被告丙○○供擔保後，得
假執行；但被告丙○○如於假執行程序實施前，以新台幣伍佰零
柒萬貳仟陸佰伍拾玖元為原告預供擔保，得免為假執行。
原告其餘假執行之聲請駁回。
    事  實 及 理  由
甲、程序部分：
    按訴狀送達後，原告不得將原訴變更或追加他訴，但請求之
    基礎事實同一，或擴張或減縮應受判決事項之聲明者，不在
    此限，民事訴訟法第255條第1項第2、3款定有明文。查原告
    起訴時原以附帶民事訴訟程序，依侵權行為、不當得利之法
    律關係，請求被告應連帶給付原告新臺幣（下同）
    2,235,136 元及自起訴狀繕本送達翌日起至清償日止，按年
    利率5％計算之利息；被告丙○○應給付原告2,837,523元及
    自起訴狀繕本送達之翌日起至清償日止，按週年利率5%計算
    之利息。嗣於民國98年12月18日，將請求被告連帶給付原告
    之本金數額減縮為2,235,096元；將請求被告丙○○給付原
    告之本金數額擴張為2,837,563元。復於99年2月8日，先撤
    回原依不當得利之法律關係對被告鶴騰股份有限公司（以下
    簡稱鶴騰公司）之請求，再追加依民法第179條、第182條對
    被告鶴騰公司為請求，並將訴之聲明更正為：(1)被告丙○○
    應給付原告2,235,096元及自起訴狀繕本送達翌日起至清償
    日止，按年利率5％計算之利息。(2)被告鶴騰公司應給付原
    告2,235,096元，及自起訴狀繕本送達之翌日起至清償日止
    ，按週年利率5%計算之利息。(3)前述第一項、第二項任一被
    告為給付，他被告於其給付範圍內，免給付義務。(4)被告丙
    ○○應給付原告2,837,563元及自起訴狀繕本送達之翌日起
    至清償日止，按週年利率百分之五計算之利息。被告鶴騰公
    司雖對訴之追加表示不同意，惟經核原告前開請求金額增減
    部分，核屬聲明之擴張與減縮，至於追加不當得利請求部分
    ，則係基於與原請求同一之基礎事實，不甚礙被告之防禦及
    訴訟終結，揆諸前開規定，應予准許，合先敘明。
乙、實體部分：
一、原告起訴主張：
  1.被告丙○○自97年3月11日起於原告處擔任出納職務，負責
    依據原告指示，持蓋用原告公司印鑑章之取款憑條至往來銀
    行取款或匯入指定帳戶。詎原告竟故意利用職之便，多次侵
    占原告款項，侵害原告之財產權，至97年7月10日止，共計
    侵占5,422,249元，扣除被告丙○○已償還部分349,590元，
    被告丙○○尚應返還原告5,072,659元。被告丙○○因前開
    犯行，業經鈞院97年度易字第2970號、第3281號案件以業務
    侵占罪10罪，各判處有期徒刑6月，應執行有期徒刑2年2月
    確定。
  2.被告鶴騰公司與原告並無任何業務或資金往來關係，明知上
    揭5,072,659元中2,235,096元（不含匯費40元）部分為被告
    丙○○之不法所得，仍不當收受由原告彰化銀行吉成分行帳
    戶匯入之2,235,096元，經原告發函說明催告請求返還，仍
    拒絕返還，就此部分與被告丙○○共同侵害原告財產權，自
    應連帶返還。又被告二人無法律原因受領上揭款項而受有利
    益，致原告受有損害，自應返還其利益。
  3.爰依民法184條第1項規定，請求被告丙○○給付5,072,659
    元及法定遲延利息，並就其中2,235,136元，依同法第179條
    、第182條請求被告鶴騰公司與被告丙○○負不真正連帶給
    付之責。
  4.聲明：(1)被告丙○○應給付原告2,235,096元及自起訴狀繕
    本送達翌日起至清償日止，按年利率5％計算之利息。(2)被
    告鶴騰公司應給付原告2,235,096元，及自起訴狀繕本送達
    之翌日起至清償日止，按週年利率5%計算之利息。(3)前述第
    一項、第二項任一被告為給付，他被告於其給付範圍內，免
    給付義務。(4)被告丙○○應給付原告2,837,563元及自起訴
    狀繕本送達之翌日起至清償日止，按週年利率百分之五計算
    之利息。(5)訴訟費用由被告等連帶負擔。(6)原告願以現金或
    華南商業銀行忠興分行無記名可轉讓定期存單供擔保，請准
    就第一、二、三項聲明，宣告假執行。
二、被告辯稱：
  (一)被告丙○○部分：
  1.對於原告主張之事實及刑事判決之事實皆不爭執，賠償之部
    分請求於出監後再分期償還。
  2.被告丙○○於被告鶴騰公司期間所侵占之款項約260餘萬元
    。被告丙○○前已以現金償還約30餘萬元，餘額約230萬元
    則以解約恆康公司之一筆300萬元之定存匯款給付之。原告
    所稱匯款給被告鶴騰公司之金額無誤，定存剩餘款項則由被
    告丙○○據為己有。
  3.聲明：原告之訴及假執行均駁回。訴訟費用由被告負擔。如
    受不利之判決，願供擔保請准宣告免為假執行。
  (二)被告鶴騰公司部分：
  1.被告鶴騰公司於97年5月2日確有收到匯款，金額為
    2,235,096元（匯費40元並非被告鶴騰公司收受）。另該筆
    金錢為被告丙○○以其名義匯入被告鶴騰公司台北富邦銀行
    松江分行帳戶（帳號：00000000000000號），並非原告匯入
    。被告丙○○向被告鶴騰公司謊稱該款項係向親戚借貸而來
    ，被告鶴騰公司並不知悉該筆金錢為被告丙○○之不法所得
    ，自無故意或過失侵害原告財產權。
  2.被告丙○○曾侵占被告鶴騰公司財物2,615,096元，該案業
    經鈞院97年易字1418號刑事判決，以業務侵占罪判處有期徒
    刑1年，緩刑3年確定，自應償還被告鶴騰公司2,615,096元
    。被告鶴騰公司受領被告丙○○匯入之2,235,096元，具有
    法律上之原因。且被告丙○○自原告帳戶提領300萬元後，
    再以自己名義匯入被告鶴騰公司上揭帳戶，被告鶴騰公司受
    有利益與原告受有損害非基於同一原因事實，損益之間並無
    因果關係，被告鶴騰公司自無不當得利。
  3.聲明：原告之訴及其假執行之聲請均駁回，如受不利判決，
    願供擔保請准宣告免為假執行。
三、兩造不爭執事項：
  1.被告丙○○自97年3月11日起在原告公司擔任出納職務，負
    責為原告處理與銀行往來之業務。
  2.被告丙○○至97年7月10日止，基於意圖為自己不法所有，
    利用職務之便，侵佔原告公司款項，共計5,422,249元，扣
    除已償還之339,000元，以及原告公司應給付被告之薪資
    10,590元，被告丙○○尚積欠原告公司5,072,659元。
  3.被告丙○○因前揭侵占犯行，經本院刑事庭97年度易字第
    2970號、第3281號判決，以業務侵占罪十罪，各判處有期徒
    刑6月，應執行有期徒刑2年2月確定。
  4.對本院97年度易字第2970號刑事判決所載被告丙○○連續侵
    占原告公司之時間、方式、款項、匯款流向不爭執。對被告
    丙○○現仍積欠原告之款項亦不爭執。
  5.被告丙○○自96年1月起至97年1月止於被告鶴騰股份有限公
    司擔任會計職務，負責各項帳戶往來記載與現金收支之工作
    。被告丙○○因多次侵占被告鶴騰公司之款項達2,615,096
    元，經本院刑事庭以97年易字1418號判決以業務侵占罪判處
    有期徒刑1年，緩刑3年確定。
四、侵權行為部分：
    按因故意或過失，不法侵害他人之權利者，負損害賠償責任
    。故意以背於善良風俗之方法，加損害於他人者亦同，民法
    第184條第1項定有明文。被告丙○○利用職務之便，不法侵
    占其所持有原告之款項達5,072,659元，經本院刑事庭97年
    度易字第2970號、第3281號判決，以業務侵占罪十罪，各判
    處有期徒刑6月，應執行有期徒刑2年2月確定，被告丙○○
    對其業務侵占之犯行亦不爭執，自係故意不法侵害原告之權
    利，揆諸前開規定，原告請求被告丙○○如數賠償並加計法
    定遲延利息，為有理由，應予准許。至於被告丙○○請求於
    出獄後再分期償還云云，按此為被告資力問題，對其依法應
    負擔之賠償責任不生影響，並此敘明。
五、不當得利部分：
  1.不當得利須以被告無法律上之原因而受利益，原告受有損害
    ，且被告之受利益與原告之受損害係基於同一原因事實所生
    者，始足當之，此觀民法第179條之規定自明。
  2.被告丙○○確曾因侵占被告鶴騰公司之款項達2,615,096元
    ，經本院刑事庭以97年易字1418號判決以業務侵占罪判處有
    期徒刑1年，緩刑3年確定，有刑事判決在卷可稽，此亦屬不
    法侵害被告鶴騰公司之權利，是以被告丙○○對被告鶴騰公
    司確負有2,615,096元之債務。被告丙○○僅係被告鶴騰公
    司職員，並無其他事證足認被告丙○○與被告鶴騰公司間有
    何特殊關係，若非為償還侵占公款之債務，殊難想像其尚有
    何原因須匯款數百萬元與被告鶴騰公司，是以被告丙○○陳
    稱其係為償還此債務，而將侵占自原告之款項其中
    2,235,096元匯予被告鶴騰公司，尚屬可信，原告復未能舉
    證證明被告丙○○此一匯款係出於其他目的，並非為清償其
    侵占被告鶴騰公司之款項，自應認為被告鶴騰公司受領該款
    項之原因係被告丙○○之清償行為，具有法律上原因。揆諸
    前開規定，即無從成立不當得利。
  3.至於原告主張該款項之來源係侵占自原告之款項，由匯款單
    上可看出扣款帳戶係原告公司帳戶一節，經查，原告公司所
    提出之匯款單（附民卷第40頁）上，固有顯示扣款帳號為原
    告之帳號，然並未記載戶名，客觀上收款人尚難由帳號得知
    扣款戶名為何，況原告與被告丙○○間究有何關係，客觀上
    尚非被告鶴騰公司可輕易查悉，縱被告鶴騰公司明知扣款帳
    號係原告公司之帳號，亦不能遽以被告鶴騰公司明知該款項
    係被告丙○○不法侵占所得。遑論被告鶴騰公司係屬法人，
    並無主觀上之故意過失可資認定，原告僅泛稱被告鶴騰公司
    明知云云，並未陳明究為被告鶴騰公司中之何人知悉此事，
    更無從僅依原告之主張認定被告鶴騰公司知悉被告丙○○之
    資金來源。
  4.另就原告主張匯入被告鶴騰公司之款項係直接由原告之帳戶
    匯入一節，查被告鶴騰公司受領之2,235,096元係被告丙○
    ○為清償己身債務之給付，已如前述，縱實際資金確係由原
    告帳戶直接匯往被告鶴騰公司帳戶，僅係被告丙○○基於自
    身便利選擇之匯款途徑，並不改變該給付之性質，對於被告
    鶴騰公司之受領係具備法律上原因一節自無影響，併此敘明
    。
  5.綜上，被告鶴騰公司受領2,235,096元具有法律上原因，不
    構成不當得利，原告依民法第179、182條請求被告鶴騰公司
    返還此部分款項，要屬無據。
六、綜上，原告依侵權行為之法律關係，請求被告丙○○給付原
    告5,072,659元及自起訴狀繕本送達翌日即98年4月1日起至
    清償日止，按週年利率5%計算之利息，為有理由，應予准許
    ；逾此部分之請求則屬無據，應予駁回。
七、兩造陳明願供擔保，聲請宣告假執行或免為假執行，經核原
    告勝訴部分，合於法律規定，爰分別酌定相當之擔保金額宣
    告之；原告其餘假執行之聲請，因訴之駁回而失所依據，不
    予准許。
八、因本案事證已臻明確，兩造其餘主張陳述及所提之證據，均
    毋庸再予審酌，附此敘明。
九、據上論斷：原告之訴為一部有理由，一部無理由，並依民事
    訴訟法第七十九條但書、第三百九十條第二項、第三百九十
    二條，判決如主文。
中    華    民    國    99    年    3    月     11    日
                  民事第三庭    法  官  陳怡雯
以上正本係照原本作成。
如對本判決上訴，須於判決送達後20日內向本院提出上訴狀。
中    華    民    國    99    年    3     月    11    日
                                書記官  鄭美華

司法院資訊處製作；財團法人民間司法改革基金會備份。
